【裁判字號】    89,上訴,1664
【裁判日期】    900216
【裁判案由】    常業重利
【裁判全文】
臺灣高等法院高雄分院刑事判決                  八十九年度上訴字第一六六四號
    上  訴  人
    即  被  告  乙○○
    選任辯護人  王國論律師
                康進益
右上訴人因重利案件，不服臺灣屏東地方法院八十八年度訴字第六三五號中華民國八
十九年十月十三日第一審判決（八十八年度偵字第四一一八號、第六○五五號）及併
案（台灣高雄地方法院檢察署八十八年度偵字第九四八二號、第二○六五二號），提
起上訴，本院判決如左：
      主  文
原判決撤銷。
乙○○共同以乘他人急迫貸以金錢，而取得與原本顯不相當之重利為常業，處有期徒
刑伍月，如易科罰金，以參佰元折算壹日。
扣案之承接會務登記表參拾捌張、入會申請書貳拾陸張、死會催繳名單參拾貳張、本
票裁定貳份、清查資料貳拾張、本票影本柒張、借據捌張均沒收。
    事  實
一、乙○○與劉素雲（另案審理）共同基於常業重利犯意聯絡，自民國八十六年間起
    ，至八十八年一月二十八日止，在屏東縣屏東市○○路○段四五一號，利用報紙
    刊登廣告招攬客戶之方式，乘陳建南、宋明諺、郭政成、甲○○、朱德順、陳文
    祥、傅洋豐等人需款急迫，以每借款新台幣（下同）十萬，實拿約七萬至八萬元
    不等，再以每月為一期，計分十期償還近十萬元，或每借七萬元，實拿約五萬七
    千元，再以每月為一期，分七期償還近七萬元之方式，即以年息約百分之六十二
    以上之利息，貸予上述人員金錢，而取得與原本顯不相當之重利，並以之為常業
    而賴以維生。先於八十七年九月四日下午一時二十分，遭高雄憲兵隊在上址查獲
    ，另八十八年六月一日上午十一時四十分許，經屏東憲兵隊在上址查獲，並扣得
    乙○○所有供經營重利業務所用之承接會務登記表三十八張、入會申請書二十六
    張、死會催繳名單三十二張、本票裁定二份、清查資料二十張、本票影本七張、
    借據八張。
二、案經屏東縣憲兵隊移請及甲○○訴請台灣屏東地方法院檢察署檢察官偵查起訴，
    暨台灣高雄地方法院檢察署檢察官移送併案審理。
    理  由
一、訊據上訴人即被告乙○○（下稱被告）否認有公訴人所指重利犯行，辯稱其與劉
    素雲所經營右揭事實係屬民間互助會，且較諸民間互助會更有安全保障，並非重
    利云云。
    惟查：
（一）右揭事實分據證人陳建南、宋明諺、郭政成、朱順德、陳文祥、傅洋豐及告訴
      人甲○○等人分別於憲兵隊、偵查中及原審審理中指訴明確，其中於原審審理
      時，告訴人甲○○證稱：因為急需用錢，我是看到他（指被告）登的報紙說是
      互助會，然後我就過去找他，他就說金額最高十萬元，他假藉互助會之名說我
      是銜接原來會員要繳徵信費三百元，三天後再聯繫，然後三天後我跟他聯繫，
      他就說我合格了，我過去他就拿一張紙叫我簽名，上面有各種名目的簽名，我
      實拿七萬零六百二十元，每個月還九千八百元還十期，他有拿一張十萬元的本
      票讓我簽名蓋章等語；證人宋明諺證稱：我急需用錢，剛好看到他代書事務所
      有寫借款，我就進去問他，借二十萬實拿十四萬，然後分十期每月還二萬，他
      有拿二張各十萬的本票讓我簽名蓋章，他有說這類似互助會，隔二天我就拿到
      錢，我的提款卡要放在他那邊讓他自己去提領，還清之後他才還我等語；證人
      郭政成證稱：那時候我急需用錢，我看到報紙寫軍人貸款的事我就過去，過去
      以後就跟他們小姐接洽，他問我要借多少錢，我說七萬元，然後他就留下我的
      基本資料說要徵信三天，三天後他們通知我過去說貸款准了，我就在七萬元本
      票上簽名蓋章，我實拿三萬多元或四萬元忘記了，第二天他把錢匯給我，他們
      留下我身分證正本、存摺及印章，說還清以後才能拿回去，我每個月要匯到我
      的存摺一萬二，他每且從裡面扣九千多元，總共要還七個月。我確實是向在場
      之被告乙○○借的等語，足見被告之經營模式與一般地下錢莊無異而與互助會
      之運作不同。
（二）被告所貸放金錢之利率，經檢察官函請中央銀行業務局核算結果，約為年息百
      分之六二點二一，此有該局八十八年八月二十四日台央業字第０二０一二六
      ０號函附利息表乙紙在卷可參；而年息百分之六十二點二一，依民間借貸習慣
      及金融市場動態等客觀情況判斷，顯然已超出一般行情甚多而與原本顯不相當
      ，自屬重利無疑。又證人宋明諺於憲兵隊訊問時陳稱：因我急需一筆金額償還
      信用卡費及家中需要用錢，所以向被告借錢等語（見八十八年八月五日憲兵隊
      偵查筆錄）；證人朱德順於高雄市憲兵隊訊問時陳稱：因二哥小孩開學急需用
      錢繳學費，所以經鄭得河介紹向劉素雲以標互助會方式借款，每月償還一萬元
      ，需繳十個月共十萬元等語，足認被告有乘人急迫之際貸予金錢甚明。
（三）此外，復有承接會務登記表三十八張、入會申請書二十六張、死會催繳名單三
      十二張、本票裁定二份、清查資料二十張、本票影本七張、借據八張等扣案及
      告訴人甲○○提出之八十七年六月七日中國時報分類廣告附卷可資佐證。
（四）被告係以互助會為掩護，藉刊登報紙招攬客戶借款收取重利，其放款對象擴及
      不特定對象，顯示被告係以之為生活之憑藉，足認被告係以重利為常業，本案
      事證已臻明確，被告所辯不足採信，其犯行洵堪認定。
二、核被告所為，係犯刑法第三百四十五條之常業重利罪。被告與劉素雲就上開犯行
    ，有犯意聯絡及行為分擔，為共同正犯。
三、原審對被告論罪科刑固非無見，惟查：被告係與劉素雲共同犯罪，已如前述，原
    判決認定被告一人犯罪，自有未合；又被告行為後，刑法第四十一條有期徒刑或
    拘役易科罰金之條件已修正放寬，凡犯最重本刑為五年以下有期徒刑之刑之罪，
    而受六個月以下有期徒刑或拘役之宣告，因身體、教育、職業、家庭之關係或其
    他正當事由，執行顯有困難者，得易科罰金。該修正條文業經於九十年一月十日
    公佈施行，依刑法第二條第一項前段之規定，自應適用新法，原審未及適用，亦
    有未合。被告上訴意旨，否認犯罪，指摘原判決不當，固無理由，但原判決既有
    上開可議，即屬無可維持，應由本院撤銷改決。審酌被告素行尚好，其犯罪動機
    、目的、手段，及經營之規模、金額尚非龐大，犯後態度等一切情狀，仍量處如
    主文所示之刑，併諭知易科罰金之折算標準。扣案之承接會務登記表三十八張、
    入會申請書二十六張、死會催繳名單三十二張、本票裁定二份、清查資料二十張
    、本票影本七張、借據八張等文件，係被告所有供犯罪所用之物，爰依刑法第三
    十八條第一項第二款規定宣告沒收。
四、被告經合法傳喚無正當理由未到庭，爰不待其陳述逕行判決。
據上論結，應依刑事訴訟法第三百六十九條第一項前段、第三百六十四條、第三百七
十一條、第二百九十九條第一項前段，刑法第二十八條、第三百四十五條、第三十八
條第一項第二款、第二條第一項前段、第四十一條，罰金罰鍰提高標準條例第一條前
段、第二條，判決如主文。
本案經檢察官董明正到庭執行職務。
中      華      民      國    九十      年      二      月     十六     日
                              臺灣高等法院高雄分院刑事第八庭
                                  審判長法官  郭雅美
                                        法官  張盛喜
                                        法官  莊飛宗
右正本證明與原本無異。
如不服本判決，應於判決送達後十日內向本院提出上訴狀，其未述理由者並應於提
出上訴狀後十日內向本院補提理由書（應附繕本)。
                                      書記官  張宗芳
中      華      民      國    九十      年      二      月     十九     日
附錄：本判決論罪科刑法條：
刑法第三百四十五條
以犯前條之罪為常業者，處五年以下有期徒刑，得併科三千元以下罰金。
                                                                    Ａ


司法院資訊處製作；財團法人民間司法改革基金會備份。
